【裁判字號】    94,訴,2317
【裁判日期】    950920
【裁判案由】    偽造文書
【裁判全文】
臺灣臺中地方法院刑事判決              94年度訴字第2317號
公  訴  人  台灣台中地方法院檢察署檢察官
被      告  甲○○
被      告  乙○○
                    號
上列被告等因偽造文書案件，經檢察官提起公訴（九十三年度偵
字第七三三三號），本院判決如下：
    主  文
甲○○共同行使明知為不實之事項，而使公務員登載於職務上所
掌之公文書，足以生損害於他人，處有期徒刑伍月，如易科罰金
，以銀元參佰元即新台幣玖佰元折算壹日，變造之乙○○身分證
上丙○○相片壹張沒收。
乙○○共同行使明知為不實之事項，而使公務員登載於職務上所
掌之公文書，足以生損害於他人，處有期徒刑伍月，如易科罰金
，以銀元參佰元即新台幣玖佰元折算壹日，變造之乙○○身分證
上丙○○相片壹張沒收。
    犯罪事實及理由
壹、犯罪事實
一、緣戊○○（原名游志忠，於民國九十二年六月十一日申請改
    名，通緝中另行審結）係己○○（另案由本院判決確定）之
    子，己○○係址設台中市○○區○○里○○路一一三之三號
    之首榮有限公司（以下簡稱首榮公司）之負責人。九十一年
    十月間因首榮公司欲購買設備及原物料，需款週轉，己○○
    乃經由年籍不詳者介紹認識甲○○為渠等辦理貸款手續，甲○○並向己○○稱年齡太大，辦理貸款不易需先變更負責人
    名義，嗣甲○○即與年籍不詳綽號「小張」之成年男子及己○○、戊○○、乙○○、丙○○共同基於行使使公務員登載
    不實文書及行使變造特種文書罪之犯意，明知戊○○於首榮
    公司之出資五百萬元並未讓予乙○○，（一）先於九十一年
    十一月間，由甲○○及「小張」以不詳對價，向乙○○取得
    乙○○之身分證影本，再於同年月二十日至經濟部中部辦公
    室，以游志忠等之出資業已轉讓予乙○○為由，申請變更首
    榮公司之董事為乙○○，並將負責人變更為乙○○，而使經
    濟部中部辦公室之承辦人員，將此不實之資料登載於首榮公
    司變更登記表，並據以核發首榮公司變更登記表。又於九十
    二年二月七日至台中市政府，以乙○○為負責人之名義，申
    請辦理營利事業登記，而使台中市政府之承辦人員，將此不
    實之資料登載於營利事業登記證上，並據以核發營利事業登
    記證。（二）九十二年三月初，甲○○向己○○稱，因乙○○不識字，須將乙○○身分證變造為他人，代價係新台幣（
    下同）五萬元，己○○應允後，遂由「小張」向乙○○取得
    乙○○之身分證正本，並由己○○向丙○○索取相片一張，
    交予甲○○，甲○○再將丙○○之相片交付予「小張」，由
    「小張」換貼丙○○之相片於乙○○之身分證上，而變造乙○○之身分證。（三）九十二年三月十日，由丙○○及甲○○持變造之乙○○之身分證及前揭首榮公司變更登記表、營
    利事業登記證，至中華商業銀行東興分行（以下簡稱中華商
    銀東興分行），以首榮公司欲貸款為由，由丙○○交付行使
    前揭變造之乙○○身分證、首榮公司變更登記表、營利事業
    登記證予該行行員以辦理貸款而行使之。嗣由己○○給付甲○○報酬二十五萬元，並給予丙○○一千元之報酬，遂由丙○○於九十二年七月一日以首榮公司之名義開立00000
    000000號帳戶供貸款之撥款之用，中華商銀東興分行
    乃貸予首榮公司一百五十萬元。（四）九十二年五月二十三
    日，丙○○與甲○○二人再至台中市○○路○段三一五號合
    作金庫軍功分行（以下簡稱合庫銀行），由丙○○交付行使
    上開變造之乙○○身分證予該行行員，憑以辦理開戶而行使
    之，而開立帳號為一三五三之五號綜合儲蓄存款帳戶。致生
    損害於戶政機關對於國民身分管理、經濟部中部辦公室及台
    中市政府對於公司負責人管理及中華商銀、合庫銀行於貸款
    管理及開戶之正確性。
貳、前揭犯罪事實，業據被告甲○○坦承不諱，另訊據被告乙○○矢口否認前揭犯行，辯稱：伊身分證遺失，伊並未將身分
    證交付予甲○○云云。經查：
一、被告甲○○部分：被告甲○○前揭犯行，業據證人即共犯己○○、丙○○，證人陳永來、丁○○於警詢、檢察官偵訊及
    證人己○○、丙○○於本院證述明確，復有臺灣省建設廳首
    榮公司案卷、九十一年十一月二十九日首榮有限公司變更登
    記申請書、台中市政府營利事業統一發證設立申請書、中華
    商銀借款申請書、中華商銀放款客戶還款繳息查詢單、合作
    金庫軍功分行開戶印鑑卡在卷可稽，足認被告甲○○之自白
    與事實相符，事證明確，被告甲○○犯行洵堪認定。
二、被告乙○○部分：
（一）被告乙○○先後於九十年五月二十一日、九十一年十一月
      二十五日、九十二年三月十七日、九十三年一月十二日申
      請補換發國民身分證，此有法務部戶役政連結系統表一份
      （九十二年偵字一四八三七號影卷第一二五頁）、桃園縣
      平鎮市戶政事務所九十五年一月十二日桃平戶字第○九五
      ○○○○二四三號函附之申請補證資料四份（本院卷第一
      四八至一五○頁）在卷可稽。而前揭被告甲○○與己○○
      如犯罪事實欄（一）向經濟部中部辦公室所持以行使之乙○○身分證影本，係被告乙○○於九十年五月二十一日補
      領身分證之影本，此有前揭首榮公司案卷變更登記申請書
      之乙○○身分證影本在卷可參（前揭首榮公司案卷第四十
      二頁），又前揭被告甲○○及另案被告丙○○與己○○如
      犯罪事實欄（三）（四）所持以行使之乙○○身分證，係
      九十二年三月十七日換發之國民身分證，且其上換貼有丙○○之相片，此有該身分證影本及被告九十二年三月十七
      日換領身分證之相片可資參照（中華商行東興分行參同前
      偵卷原卷第二百十一頁，合庫銀行參同前偵卷原卷第一百
      五十二頁），堪認確有前揭以被告乙○○於九十年五月二
      十一日補領身分證之影本辦領首榮公司變更登記，及以被
      告乙○○於九十二年三月十七日換發之國民身分證換貼丙○○之照片而予變造等事實。
（二）證人即被告甲○○於本院證稱：伊於九十一年十一月間先
      透過綽號小張者向被告乙○○取得身分證影本（按即被告
      乙○○於九十年五月二十一日補領之身分證之影本，憑以
      辦理如犯罪事實欄 (一)所示負責人變更登記），次於九
      十二年三月，亦經由小張取得經變造之被告乙○○身分證
      正本；伊曾與小張及被告乙○○於九十一年十一月間在台
      北見面商談，被告乙○○知悉要擔任首榮公司負責人一事
      ，且被告乙○○有收錢，另己○○有提供五萬元由伊轉交
      予小張為偽造（變造之誤）身分證之代價等語（本院卷第
      一六九至一七二頁），足認被告乙○○對提供前揭身分證
      影本以辦理首榮公司負責人變更登記一事顯有認識，再被
      告乙○○於九十一年十一月間既僅提供身分證影本，且收
      取金錢，足認被告乙○○對其提供之證件及允諾之行為均
      係與金錢有一定之對價關係，是其於九十二年三月間另提
      供身分證正本，自對提供身分證正本之用途係為供變造及
      行使之用亦有認識，被告乙○○對前揭犯行具犯罪之故意
      至臻明確。
（三）按共同正犯，係共同實施犯罪行為之人，在共同意思範圍
      內，各自分擔犯罪行為之一部，相互利用他人之行為，以
      達其犯罪之目的，其成立不以全體均參與實施犯罪構成要
      件之行為為要件；參與犯罪構成要件之行為者，固為共同
      正犯；以自己共同犯罪之意思，參與犯罪構成要件以外之
      行為，或以自己共同犯罪之意思，事前同謀，而由其中一
      部分人實行犯罪之行為者，亦均應認為共同正犯，使之對
      於全部行為所發生之結果，負其責任。本案雖無證據證明
      被告乙○○親自辦理負責人變更登記或變造「乙○○」之
      國民身分證，惟其既與「小張」達成協議，並以一定之代
      價交付身分證影本及正本，被告乙○○顯已就行使使公務
      員登載不實文書及行使變造特種文書之行為，與共犯小張
      、甲○○等有犯意之聯絡，自不以被告乙○○親自實施行
      使變造國民身分證或行使使公務員登載不實文書之行為為
      必要，被告乙○○仍應就共犯之行為，負其責任。
（四）綜上所述，被告乙○○所辯顯不足採，事證明確，被告乙○○犯行亦堪認定。
參、論罪科刑之理由
一、新舊法之比較
（一）被告甲○○、乙○○犯罪行為後，刑法第五十六條連續犯
      之規定，業於民國九十四年一月七日修正公布刪除，並於
      九十五年七月一日施行，則被告等之犯行，因行為後新法
      業已刪除連續犯之規定，此刪除雖非犯罪構成要件之變更
      ，但顯已影響行為人刑罰之法律效果，自屬法律有變更，
      依修正後刑法第二條第一項規定，比較新、舊法結果，仍
      應適用較有利於被告等之行為時法律，即舊法論以連續犯
      。
（二）被告甲○○、乙○○行為時之刑法第四十一條第一項前段
      規定：「犯最重本刑為五年以下有期徒刑以下之刑之罪，
      而受六個月以下有期徒刑或拘役之宣告，因身體、教育、
      職業、家庭之關係或其他正當事由，執行顯有困難者，得
      以一元以上三元以下折算一日，易科罰金」，而被告等行
      為時之易科罰金折算標準，修正前罰金罰鍰提高標準條例
      第二條前段（現已刪除）規定，就其原定數額提高為一百
      倍折算一日，則本件被告等行為時之易科罰金折算標準，
      如以銀元三百元折算一日，經折算為新臺幣後，應以新臺
      幣九百元折算為一日。惟九十五年七月一日修正公布施行
      之刑法第四十一條第一項前段則規定：「犯最重本刑為五
      年以下有期徒刑以下之刑之罪，而受六個月以下有期徒刑
      或拘役之宣告者，得以新臺幣一千元、二千元或三千元折
      算一日，易科罰金。」比較修正前後之易科罰金折算標準
      ，以九十五年七月一日修正公布施行前之規定，較有利於
      被告等，則應依刑法第二條第一項前段，適用修正前刑法
      第四十一條第一項前段等規定，定其折算標準。
二、按國民身分證係屬關於國民身分證明之文書，故核被告甲○○、乙○○所為，均係犯刑法第第二百十六條、第二百十二
    、第二百十四條之行使變造特種文書罪及行使使公務員登載
    不實之文書罪。被告等所犯明知為不實之事項，而使公務員
    登載於職務上所掌之公文書之低度行為，為行使之高度行為
    所吸收，所犯變造特種文書罪亦為行使變造特種文書罪所吸
    收，均不另論罪。被告甲○○、乙○○與己○○、丙○○、
    戊○○、「小張」間，有犯意之聯絡，行為之分擔，均為共
    同正犯。被告等就犯罪事實欄（三）（四）行使變造特種文
    書罪，時間緊接，觸犯構成要件相同之罪名，顯係基於概括
    之犯意為之，為連續犯，爰依修正前刑法第五十六條之規定
    以一罪論。被告等就犯罪事實欄（三）以一行為同時犯前揭
    二罪，為想像競合犯，應從一重之行使使公務員登載不實之
    文書罪處斷，公訴意旨認應予分論併罰容有未洽。公訴人起
    訴事實雖未敘及被告甲○○、乙○○如犯罪事實欄（四）之
    犯行，然該部分事實與公訴人起訴之犯罪事實既具有連續犯
    之裁判上一罪關係，已如前述，復經檢察官於本院審理中敘
    明（本院卷第一六七頁），應為起訴效力所及，本院自應併
    予審究。爰審酌被告甲○○、乙○○犯罪之動機、目的、手
    段，所生危害尚非鉅大，被告甲○○坦承犯行非無悔意，惟
    被告乙○○飾詞諉過，然被告甲○○就犯行之分擔較被告乙○○為重等一切情狀，分別量處如主文所示之刑，且均諭知
    易科罰金之折算標準，以資懲儆。變造之乙○○身分證上丙○○相片一張為共犯供犯罪所用之物，且屬共犯丙○○所有
    ，爰依法併予宣告沒收之。
三、公訴意旨另略以被告甲○○、乙○○就前揭犯罪事實欄（一
    ）部分虛偽製作乙○○受讓該公司股東游志忠等共五百萬萬
    元之股東出資轉讓書，並持以向經濟部中部辦公室行使，因
    認被告甲○○、乙○○所為另涉犯行使偽造私文書罪。按刑
    法上之偽造文書罪，係以無製作權之人冒用他人名義製作文
    書為構成要件。查被告乙○○、甲○○與己○○等有犯意之
    聯絡業如前述，依前揭說明，自無從成立偽造私文書之犯行
    ，此部分原應為無罪之諭知，惟公訴意旨認此部分與前揭論
    罪科刑部分，有連續犯之關係，爰不另為無罪之諭知，附此
    敘明。
據上論斷，應依刑事訴訟法第二百九十九條第一項前段，刑法第
二十八條、第五十六條、第二百十六條、第二百十四條、第二百
十二條、第五十五條、修正前刑法第四十一條第一項前段、刑法
第三十八條第一項第二款、罰金罰鍰提高標準條例第一條前段、
修正前罰金罰鍰提高標準條例第二條，判決如主文。
中    華    民    國    95    年    9     月    20    日
                    刑事第二庭  審判長法  官  林清鈞
                                      法  官  陳姵君
                                      法  官  郭書豪
上正本證明與原本無異。
如不服本判決，應於判決送達後十日內向本院提出上訴狀，上訴
於臺灣高等法院臺中分院( 須附繕本 )。
中    華    民    國    95    年    9     月    26    日
                                      書記官  陳美虹
附錄論罪科刑實體法條文：
刑法第二百十二條(偽造變造特種文書罪)：
偽造、變造護照、旅券、免許證、特許證及關於品行、能力服務
或其他相類之證書、介紹書，足以生損害於公眾或他人者，處一
年以下有期徒刑、拘役或三百元以下罰金。
刑法第二百十四條(使公務員登載不實罪)：
明知為不實之事項，而使公務員登載於職務上所掌之公文書，足
以生損害於公眾或他人者，處三年以下有期徒刑、拘役或五百元
以下罰金。
刑法第二百十六條(行使偽造變造或登載不實之文書罪)：
行使第二百十條至第二百十五條之文書者，依偽造、變造文書或
登載不實事項或使登載不實事項之規定處斷。


司法院資訊處製作；財團法人民間司法改革基金會備份。
